【裁判字號】    99,訴,38
【裁判日期】    990924
【裁判案由】    確認通行權存在
【裁判全文】
臺灣新竹地方法院民事判決                99年度訴字第38號
原      告  己○○
訴訟代理人  林思銘律師
複代 理 人  戊○○
複代 理 人  丙○○
被      告  甲○○
訴訟代理人  洪大明律師
複代 理 人  庚○○
被      告  乙○○
訴訟代理人  路春鴻律師
複代 理 人  黃淑芬律師
複代 理 人  丁○
上列當事人間確認通行權存在事件，本院於民國99年9月2日辯論
終結，判決如下：
    主      文
確認原告就被告甲○○所有坐落新竹縣新豐鄉○○段四二五地號
面積四十四平方公尺、同段四二七地號面積十九．二五平方公尺
；就被告甲○○、乙○○共有坐落同段四二六地號面積四十四點
四八平方公尺、同段三八九地號面積九五點三平方公尺之土地（
即附圖所示Ａ部分土地），有通行權存在。
被告乙○○應將坐落如附圖所示Ａ部分土地編號1至14之水泥柱
拆除，供原告通行。
被告不得在前項所示土地上為營建、設置障礙物或為其他妨害人
車通行之行為。
訴訟費用由被告負擔。
    事實及理由
甲、程序方面：
一、按原告於判決確定前，得撤回訴之全部或一部，但被告已為
    本案之言詞辯論者，應得其同意；又訴之撤回，被告於期日
    到場，未為同意與否之表示者，自該期日起；其未於期日到
    場或係以書狀撤回者，自前項筆錄或撤回書狀送達之日起，
    10日內未提出異議者，視為同意撤回，民事訴訟法第262條
    第1項及第4項分別定有明文。復按訴狀送達後，原告不得將
    原訴變更或追加他訴，但請求之基礎事實同一者、不甚礙被
    告之防禦及訴訟之終結者，不在此限，亦為民事訴訟法第25
    5條第2款、第7款所明定。本件原告起訴時原以甲○○及乙
    ○○為共同被告，並聲明：「確認原告就被告所有新竹縣新
    豐鄉○○段389地號土地如附圖所示（A）面積50平方公尺、
    系爭425地號土地如附圖所示（B）面積25平方公尺、系爭42
    6地號土地如附圖所示（C）面積20平方公尺及系爭427地號
    土地如附圖所示（D）面積15平方公尺有通行權存在，被告
    並應將其上之水泥樁拆除，供原告通行，並不得再為妨害通
    行之行為」，嗣經本院會同兩造及新竹縣新湖地政事務所勘
    測相關土地位置及面積，以及被告甲○○否認有設置水泥樁
    或障礙物行為，原告乃於訴訟進行中，撤回上開訴之聲明關
    於被告甲○○應拆除水泥樁之請求，並依新竹縣新湖地政事
    務所複丈成果圖，變更其訴之聲明為：「(一)確認原告對於新
    竹縣新湖地政事務所土地複丈成果圖所示A部分，其中包含
    ：被告甲○○所有坐落新竹縣新豐鄉○○段427地號及425地
    號土地，面積分別為19.25平方公尺與44平方公尺、被告甲
    ○○、乙○○2人共有坐落同段426地號及389地號土地，面
    積分別為44.48平方公尺與95.3平方公尺之土地等之通行權
    存在。(二)被告乙○○應將坐落前項A部分土地上，如新竹縣
    新湖地政事務所土地複丈成果圖所示編號1至14之水泥柱拆
    除。(三)被告甲○○、乙○○2人不得在第一項所示土地上為
    營建、設置障礙物或為其他妨害人車通行之行為」，核原告
    所為之前揭訴之撤回，被告甲○○已於言詞辯論期日表示同
    意，至被告乙○○未於10日內提出異議而應視為同意撤回；
    而上開變更前後之請求可認在社會上有關連，且就原請求之
    訴訟及證據資料，於審理繼續進行在相當程度範圍內亦具有
    同一性或一體性，得期待於後請求之審理予以利用，故在同
    一程序加以解決，便可避免重複審理，進而統一解決紛爭，
    請求之基礎事實應屬同一，亦不甚礙被告之防禦及訴訟終結
    ，均與首揭規定相符，自應准許。
二、次按確認法律關係之訴，非原告有即受確認判決之法律上利
    益者，不得提起之，民事訴訟法第247條第1項前段定有明文
    。所謂即受確認判決之法律上利益，係指法律關係之存否不
    明確，原告主觀上認其在法律上之地位有不安之狀態存在，
    且此種不安之狀態，能以確認判決將之除去者而言（最高法
    院52年台上字第1240號判例要旨參照）。本件原告主張對被
    告2人所有坐落於新竹縣新豐鄉○○段389、425、426及427
    地號之土地即如複丈成果圖所示A部分之土地有袋地通行權
    存在，然為被告等所否認，則原告就被告所有上開土地是否
    有袋地通行權存在，於兩造間即屬不明確，致原告私法上之
    地位有受侵害之危險，且此不明確之狀況得以確認判決予以
    排除，是原告提起本件訴訟確認通行權存在，應認有即受確
    認判決之法律上利益。
乙、實體方面：
壹、原告主張：
一、緣原告所有位於新竹縣新豐鄉○○段393地號之土地（下稱
    系爭土地），其毗鄰之同段389地號、425地號、426地號及
    427地號之土地均為被告所有，原告所有之系爭土地，因擬
    將之規劃為面臨如土地複丈成果圖A部分土地之389地號之4
    戶建物，所以必須依序藉由389地號、425地號、426地號及
    427地號之土地（即土地複丈成果圖所示A部分土地）方能對
    外聯絡，因417地號土地係防火巷無法設置大門，然被告竟
    於被告土地上架設水泥樁、放置障礙物，以致原告無法通行
    ，對外聯絡，而就系爭土地為通常之使用，原告於不得已之
    情形下，方提起本件確認通行權之訴訟。
二、按民法第787條規定之通行權，只須其土地因與公路無適宜
    之聯絡，致不能為通常之使用時，即可發生（最高法院76年
    度台上字第2362號判決參照）；土地因與公路無適宜之聯絡
    ，致不能為通常之使用者，土地所有人得通行周圍地以至公
    路，民法第787條第1項前段定有明文。其立法意旨在於調和
    土地相鄰之關係，以全其土地之利用，故明定周圍地所有人
    負有容忍通行之義務（最高法院85年度台上字第1781號判例
    參照）。易言之，通行權只須因土地與公路無適宜之連絡，
    致不能為通常之使用時，便會發生，此時土地所有人得依民
    法第787主張權利。
三、次按民法第787條第1項所定之通行權，係為促進袋地之利用
    ，而令周圍地所有人負容忍通行之義務，其目的在解決與公
    路無適宜聯絡土地之通行問題。經查，原告所有之系爭土地
    ，其土地周圍並無任何可供通行之道路，係為袋地，此項事
    實甚為明確，原告必須藉由通行被告所有389地號、425地號
    、426地號及427地號之土地，方能對外與420地號之道路聯
    絡，被告依法負有容忍原告通行之義務，然被告卻未為之，
    反而在被告所有之系爭土地周圍，架設水泥樁、放置障礙物
    ，致使原告根本無法對外聯絡，而就系爭土地為通常之使用
    ，被告之行為已嚴重侵害原告之權益。
四、被告乙○○辯稱：原告所有393地號之土地，與同段424地號
    、421地號、417地號、418地號、419地號及416地號，本於
    訴外人陳鄭旦所有，嗣為分割後，再輾轉由原告取得系爭土
    地…，而當時分割時，即預留417地號、418地號及419地號
    供系爭土地通行云云，實與事實不符。經查，被告所稱當時
    分割時，即預留417地號、418地號及419地號供系爭土地通
    行，然被告均未舉證說明訴外人陳鄭旦於當時分割時即有預
    留417地號、418地號及419地號供系爭土地通行，僅係因417
    地號、418地號及419地號尚未有建物存在，便空言泛稱417
    地號、418地號及419地號係保留供系爭土地通行，實不足採
    。
五、另被告甲○○辯稱：原告所有坐落於新竹縣新豐鄉○○段39
    3地號之土地，其重測前為大眉段松柏林小段73-265地號，
    係由同小段73-80地號所分割出來；查73-80地號分割成73-2
    42地號至73-281地號，依卷附地籍圖觀之，明新段416地號
    （重測前為73-276地號）、417地號（重測前地號為73-275
    地號），與目前之公路即420、411地號土地相連接，故依民
    法第789條第1項之規定，原告應通行416地號、417地號之土
    地至公路，而不得向被告主張有通行權云云，與現實之情形
    有所差異，亦不足採。經查，明新段416地號（重測前為73-
    276地號）、417地號（重測前地號為73-275地號），雖與原
    告所有393地號之土地同由73-80地號所分割出來，然因原告
    於該地分割時尚未取得393地號所有權，並係經輾轉取得，
    且現在明新段416地號上現有建築物（地上建物建號：明新
    段00692，原證五參照），而417地號土地僅係一狹小之防火
    巷，根本無法在此方向設置大門且該地亦無法供人車正常通
    行，原告所有系爭土地根本無法藉由416、417地號對外通行
    ，此項事證甚為明確。況查，389地號重測前為大眉段松柏
    林小段73-281地號（見原證二），亦自大眉段松柏林小段73
    -80地號分割出，此觀73-80地號之土地登記簿謄本即明。而
    389地號連接425、426、427地號土地才可通往公路即道化街
    ，再者，389地號目前即係供該處土地與建物通行之用，日
    後亦不可能於其上興建建築物，且與原告所有之393地號土
    地自同宗土地分割出，不僅符合被告辯稱應自原分割地通行
    之情況，更符合787條所規定，侵害最小之處所，從而，原
    告請求通行土地複丈成果圖所示A部分土地，即屬有據。又
    系爭土地旁之空地，即明新段418地號、419地號之土地分割
    前分別為大眉段松柏林小段73-326地號（原證六參照）、73
    -290地號（原證七參照），均非自73-80地號分割而來，被
    告辯稱原告應依民法第789條主張通行，顯非適法。
六、查因土地一部之讓與或分割，致有不通公路之土地者，不通
    公路土地所有人，因至公路，僅得通行受讓人或讓與人或他
    分割人之所有地，民法第789條第1項定有明文。又如果讓與
    或分割當時無此情形，於讓與或分割，及經輾轉讓與第三人
    後，始發生有此情形，自不復有該條之適用（最高法院69年
    台上字第266號判決要旨參照）。經查，原告非於分割後直
    接取得393地號土地，而係在73-80地號土地分割後才「輾轉
    」取得393地號土地，依前揭最高法院判決要旨，本件情形
    自不適用民法第789條之規定，然被告竟以原告系爭土地係
    因一部讓與或分割所致，所以僅能主張民法第789條之規定
    抗辯，則其適用法律有所違誤，亦與前開最高法院之判決要
    旨不符。
七、原告所有之系爭土地並無任何對外可供通行之道路，應係為
    袋地，此項事實甚為明確，依現況，原告必須藉由通行被告
    所有389地號、425地號、426地號及427地號之土地，方能對
    外與道路（即道化街）聯絡。再者，原告所主張係對周圍土
    地損害最小之方法，被告自有容忍通行之義務，今被告竟在
    系爭土地周圍設水泥樁、放置障礙物，致使原告不能為通常
    之使用，而就系爭土地為通常之使用，被告之行為已嚴重侵
    害原告之權益。從而，原告主張民法第787條之權利，於法
    未有不合之處。
八、此外，被告乙○○於民事辯論意旨狀辯稱：原告主張通行被
    告所有之系爭389、425、426及427地號土地均屬明新段684
    建號房屋建築基地所在之法定空地云云，固以被證三號建物
    登記謄本和被證四號使用執照為證，惟查，被證三號登載之
    建築基地地號僅有396、398等地號共12筆，未包含系爭426
    、427二地號；而被證四號之使用執照，雖於備註欄內載有
    法定空地面積：420.61㎡，但卻未記載法定空地之地號，從
    而，原告否認「系爭389、425、426及427地號土地均屬明新
    段684建號房屋建築基地所在之法定空地」，被告就此事實
    仍負舉證證明之責。被告亦稱：法定空地留設作為休憩、停
    車空間及防火隔間使用，而系爭389、425、426及427地號係
    一連接道化街之通道，且其4筆土地面積合計為443.85㎡，
    顯大於被告使用執照所載法定空地面積：420.61㎡，據上，
    足徵系爭389、425、426及427地號如屬該建築基地之法定空
    地（此為假設語氣，被告仍應舉證證明此事實），系爭4筆
    地號土地也非全部屬於法定空地之範圍，況且，依法定空地
    之用途，684建號房屋之建築基地其他地號土地，亦有屬於
    法定空地之部分，據上所述，則原告仍得請求通行系爭4筆
    土地。
九、就新竹縣政府99年8月10日府工建字第0990130142號函陳述
    意見如下：
（一）首揭新竹縣政府函說明第四項稱：同段389、425、426、4
      27地號土地為其法定空地兼私設通路。第五項又載：本案
      所應保留之法定空地面積為420.61平方公尺，無一定之範
      圍，僅需保留作空地使用即可等語。經核，系爭389、425
      、426及427地號係一連接道化街之通道，且其4筆土地面
      積合計為443.85平方公尺，已大於前揭函所稱本案應保留
      之法定空地面積420.61平方公尺，且依縣府所稱本案法定
      空地無一定範圍，足徵原告前所主張：系爭389、425、42
      6及427地號即使為該建築基地之法定空地，系爭4筆地號
      土地所占面積也非全部屬於法定空地之範圍，乃屬可採。
      況查，本案建築基地甚廣，依前揭函之意旨可知：只要屬
      空地部分均可納入法定空地面積計算，則前揭函所指389
      、425、426、427地號土地為其法定空地，應僅屬泛稱，
      並非特定以該4筆地號土地為該基地唯一之法定空地。
（二）依該函內容所稱：本案應保留之法定空地無一定範圍，僅
      需保留作空地使用即可；出具通行同意書對92工建字第78
      7號使用執照而言，相關之法令檢討未生影響；以及，原
      告於99年8月10日提出之民事辯論意旨（補充3）狀新竹縣
      政府提供之建設廳73年12月14日七三建四字第301817號函
      轉內政部73年12月4日七三台內營字第267702號函釋「查
      本案如屬私設通路，…，起造人如非取得通行權人，當應
      附具通路土地使用權利證明文件」等情綜合以觀，本件原
      告既依民法規定主張袋地通行權，且即使原告日後要於39
      3地號土地興建房屋亦非要以系爭4筆土地供為基地之一部
      分，只是依現況通行而已（按，即使不蓋房屋，也有通行
      系爭4筆土地之需要，何況，被告在393土地周圍架設水泥
      柱，致原告無法有效利用原告所有之土地），系爭4筆土
      地屆時仍為「空地」，不影響其法定空地之資格，且出具
      通行同意書既對92工建字第787號使用執照不生影響，而
      經由法院判決確認通行權存在，既依法判決，則對相關法
      令檢討則當更不生影響，如此，亦符合前揭建設廳轉內政
      部函釋之意旨。
（三）是以，原告之請求於法有據，且對被告之使用執照而言，
      相關法令之檢討未生影響。
十、末查，經本次勘測可知，系爭土地（即原告請求之系爭427
    、426、425地號土地及389地號部分土地）連接389地號另一
    端之土地，形成一L型之通路，其出口則由系爭通道427地號
    處連接（通往）420地號土地（即道化街），389地號土地另
    一端則築有房屋。另424、439地號上興建之房屋，其有側門
    可與427、426地號（即系爭土地）相通，而429、430等地號
    上亦築有門牌號碼為道化街24巷1號與3號之房屋可通行系爭
    土地，從而，本件原告請求以系爭土地為通行處所，自係選
    擇損害最小之處所，蓋系爭土地已有上開房屋之住戶通行使
    用，如今，原告請求通行系爭土地，並不會對系爭土地造成
    損害，原告只是依照現況請求通行系爭土地而已。況且，如
    依被告抗辯通行416地號土地，因416地號土地係屬建地，原
    來分割時也非規劃為道路，且現在已於地上興建建築物，倘
    原告執意要求通行416地號土地，豈非要416地號上之建物拆
    除，如此作法並非損害最小。
十一、至於A部分土地上之如土地複丈成果圖所標示之水泥柱，係
    緊鄰原告所有393地號而設，確實已影響原告通行A部分土地
    及影響原告393地號所有權之行使，且被告乙○○已承認該
    等水泥柱係由其架設，從而，原告請求被告拆除該等水泥柱
    ，且不得在A部分土地上為營建、設置障礙物或為其他妨害
    人車通行之行為，自屬有據。
十二、為此聲明請求：
（一）確認原告對於新竹縣新湖地政事務所土地複丈成果圖所示
      A部分，其中包含：被告甲○○所有坐落新竹縣新豐鄉○
      ○段427地號及425地號土地，面積分別為19.25平方公尺
      與44平方公尺、被告甲○○、乙○○二人共有坐落同段42
      6地號及389地號土地，面積分別為44.48平方公尺與95.3
      平方公尺之土地等之通行權存在。
（二）被告乙○○應將坐落前項A部分土地上，如新竹縣新湖地
      政事務所土地複丈成果圖所示編號1至14之水泥柱拆除。
（三）被告甲○○、乙○○2人不得在第一項所示土地上為營建
      、設置障礙物或為其他妨害人車通行之行為。
（四）訴訟費用由被告負擔。
（五）原告願供擔保，請准宣告假執行。
貳、被告甲○○則以：
一、查原告所有之新豐鄉○○段393地號土地，原係由重測前之
    大眉段松柏林小段73-80地號所分割出來，尚未分割時，該
    73-80地號土地並非袋地，於分割後，原告現所有之393地號
    土地才成為袋地，是依民法第789條第1項之規定，原告僅得
    通行他分割人之土地。至他分割人於其土地上興建房屋，致
    原告無法對外通行，並不影響原告行使民法第789條第1項之
    權利。倘興建房屋即得阻止通行，則他分割人必定盡快建築
    ，民法第789條第1項將無適用餘地。
二、原告舉最高法院69年台上字第266號判決，並主張原告之土
    地非袋地，可以與公路相通，原告之主張顯有矛盾：
（一）最高法院上開判決指與本件情形並不相同，原告援引似有
      誤會。
（二）原告之系爭土地現係屬袋地，故原告才主張袋地通行權（
      參起訴狀）；但原告於準備書（二）狀中，又表示其土地
      非袋地，無不通公路之情形，原告之主張顯有矛盾，倘原
      告之土地非袋地，為何又主張行使袋地通行權？
三、原告既明知民法第789條之立法意旨在於調和土地相鄰之關
    係，故明定周圍地所有人負有容忍通行之義務；是以原告應
    向他分割人行使權利，方符法文規定；但原告於準備書二狀
    第二頁第三點，先引用民法第789條之規定，卻又主張要依
    787條行使權利，令人莫明？
四、又有通行權人應於通行必要範圍內，擇其周圍地損害最少之
    處所及方法。民法第787條第2項定有明文。本件原告對被告
    土地並無通行權，已如上述，退步言之，如認原告對被告上
    開土地有通行權，原告亦不得通行如此大範圍之土地，方與
    上開法文所定意旨相符。
五、另原告指稱之水泥椿等並非被告甲○○所架設，原告要求被
    告甲○○拆除，於法無據。
六、為此答辯聲明：
（一）原告之訴駁回。
（二）訴訟費用由原告負擔。
、被告乙○○則以：
一、系爭土地係法定空地並非供公眾通行的巷道，不得供原告作
    通行的道路使用：
（一）按建築法所稱建築基地，為供建築物本身所占之地面及其
      所應留設之法定空地；而法定空地之留設，應包括建築物
      與其前後左右之道路或其他建築物間之距離，其寬度於建
      築管理規則中定之：應留設之法定空地，非依規定，不得
      分割、移轉，並不得重複使用，建築法第11條第1項前段
      、第2項及第3項前段定有明文。
（二）查原告主張通行被告所有之系爭389、425、426及427地號
      土地均屬明新段684建號房屋建築基地所在之法定空地（
      見被證三號建物登記膳本、被證四號使用執照），留設作
      為休憩、停車空間、及防火隔間使用，原告主張通行前揭
      土地作為道路使用，顯係違反建築法規禁止法定空地重複
      使用之強制規定，是其請求確認通行權存在，已嫌無據。
二、原告應僅得通行417及416地號土地：
（一）查系爭原告所有393地號土地，重測前地號為73-265，係
      由73-80分割而來，而73-80地號，同時分割出73-242至73
      -281地號，換言之，包含原告系爭393地號土地在內之416
      （重測前地號73-276）及417（重測前地號73-275）均係
      自73-80地號土地分割出來，而416地號土地，則經由417
      地號土地，與作為公路（即道化街）使用之420及411地號
      土地緊臨，是73-80地號土地在66年5月17日分割前，並非
      袋地甚明。
（二）按因土地一部之讓與或分割，致有不通公路之土地者，不
      通公路土地之所有人，因至公路，僅得通行受讓人或讓與
      人或他分割人之所有地，修正前民法第789條第1項定有明
      文。此條文一般稱為「通行權的限制」，其立法目的在於
      土地所有人為土地一部分之讓與或分割時，對於不能與公
      路適宜聯絡之情形，當為其所預見，而得事先為合理的解
      決，倘不預先處理，自不能因為自己的任意行為，致增加
      他人的負擔。是以，基於此規定的精神，如「數筆土地原
      屬同一人所有，而得因之與公路為適宜之聯絡者（即得藉
      由其中一筆或數筆與公路相通聯），其中一筆或數筆非藉
      助該通聯之土地即不能單獨對外通聯時，該同屬一人所有
      之土地，亦不能自己捨通聯之土地，反而藉由其他鄰地主
      張其通行權存在。依此，土地所有人將其所有之數筆土地
      ，分別轉讓數人之情形下，仍有本條之適用（最高法院92
      年度台上字第1833號判決意旨參照），即98年7月23日起
      施行之新修定民法第789條第1項亦規定：「因土地一部之
      讓與或分割，而與公路無適宜之聯絡，致不能為通常使用
      者，土地所有人因至公路，僅得通行受讓人或讓與人或他
      分割人之所有地。數宗土地同屬於一人所有，讓與其一部
      或同時分別讓與數人，而與公路無適宜之聯絡，致不能為
      通常使用者，亦同」。申言之，因土地所有人任意行為所
      造成不通公路土地之不便，既為讓與人、受讓人所預知並
      得事先規劃防免，則此事後所生通行之不便，自應由受讓
      袋地之人或分割人承擔，始符合衡平正義原則。且本條通
      行權之性質為土地之物上負擔，是隨土地而存在，與何人
      為土地所有權人無關，亦即縱非直接讓與之當事人，仍受
      本條規定之限制（最高法院89年台上字第756號判決意旨
      參照）。
（三）承前所述，包含原告系爭393地號土地在內之416（重測前
      地號73-276）及417（重測前地號73-275）均係自73-80地
      號土地分割出來，而416地號土地，則經由417地號土地，
      而與作為公路（即道化街）使用之420及411地號土地緊臨
      ，是73-80地號土地在66年5月17日分割前，並非袋地，即
      在分割後，亦預留417及416地號土地與道化街聯絡，是依
      前揭說明，原告所有系爭393地號土地僅得通行417及416
      地號土地以至道化街。
（四）誠然，本應作為通行使用的416地號土地，現已建有門牌
      號碼新竹縣新豐鄉道○街16號的房屋，惟查，該房屋是在
      93年3月28日始興建完成，距離該房屋基地416號於66年間
      分割後，已長達27年，而系爭393地號土地，原告於79年4
      月12日即因買賣完成登記而取得所有權，依此以觀，當93
      年間416地號土地興建房屋時，得主張通行權的原告顯然
      並未加以阻止，是自不能因其自己漠視權利，反將此不利
      益加諸於被告而主張通行被告所有系爭土地，若此，則民
      法第789條限制通行權的規定，豈不等同虛設，亦即應負
      擔通行之讓與地或分割地所有人，儘可以迂迴的方式，先
      行興建房屋，於造成既成事實後，再對其他鄰地主張袋地
      通行權，其不平孰甚？是原告主張「現明新段416地號上
      現有建築物，而417地號土地僅係一狹小之防火巷，根本
      無法在此方向設置大門且該地亦無法供人車正常通行，原
      告所有系爭土地根本無法藉由416、417地號土地對外通行
      」云云，顯不足採（原告土地退縮後即可設置大門，且亦
      可對違反通行負擔的416地號主張拆除建物回復通行）。
三、為此答辯聲明：
（一）原告之訴駁回。
（二）訴訟費用由原告負擔。
肆、兩造不爭執之事實：
一、坐落新竹縣新豐鄉○○段393地號之土地一筆，係原告所有
    （下稱明新段393地號土地）。
二、坐落新竹縣新豐鄉○○段389及426地號土地（下稱明新段38
    9、426地號土地），為被告乙○○與甲○○2人所共有，權
    利範圍各2分之1。
三、坐落新竹縣新豐鄉○○段425及427地號土地（下稱明新段42
    5、427地號土地），為被告甲○○所有。
四、明新段393地號土地周圍之水泥樁係被告乙○○所設，並致
    原告無法通行明新段389、427、426、425等地號土地。
五、原告所有坐落明新段393地號土地（重測前為大眉段松柏林
    小段73-265地號），係由大眉段松柏林小段73-80地號所分
    割出來。坐落明新段416地號土地土地（重測前為大眉段松
    柏林小段73-276地號土地）、明新段417地號土地土地（重
    測前為大眉段松柏林小段73-275地號土地），亦均由大眉段
    松柏林小段73-80地號所分割出來。
六、明新段389地號（重測前為大眉段松柏林小段73-281地號）
    ，與明新段393地號土地（重測前地號為大眉段松柏林小段
    73-265地號），均係由大眉段松柏林小段73-80地號所分割
    出來。
伍、本院之判斷：
    原告主張其所有明新段393地號土地毗鄰被告所有明新段389
    、425、426及427地號土地，原告因擬將明新段393地號土地
    規劃為大門面臨如新竹縣新湖地政事務所土地複丈成果圖（
    下稱附圖）Ａ部分土地之4戶建物，所以必須依序藉由明新
    段389、425、426、427地號土地（下稱附圖所示Ａ部分土地
    ）方能對外聯絡，因明新段417地號土地（實係明新段423、
    414地號土地之誤）係防火巷無法設置大門，然被告乙○○
    竟於明新389、425地號土地上架設水泥樁、放置障礙物，以
    致原告無法通行，而就系爭土地為通常之使用，爰請求確認
    對附圖所示Ａ部分土地有通行權。被告2人均以：原告所有
    明新段393地號土地，重測前地號為大眉段松柏林小段（下
    稱松柏林小段）73-265地號土地，係由松柏林小段73-80分
    割而來，而松柏林小段73-80地號，同時分割出松柏林小段
    73-242至73-281地號，換言之，包含原告所有明新段393地
    號土地在內之明新段416（重測前地號為松柏林小段73-276
    ）及明新段417（重測前地號為松柏林小段73-275）均係自
    松柏林小段73-80地號土地分割出來，而明新段416地號土地
    ，則經由明新段417地號土地（應係明新段414地號土地之誤
    ），與作為公路之即新竹縣新豐鄉道○街（下稱道化街）使
    用之明新段420、411地號土地緊臨，是松柏林小段73-80地
    號土地在66年5月17日分割前，並非袋地甚明，故原告所有
    明新段393地號土地僅得通行明新段417（應係明新段414地
    號土地之誤）、明新段416地號土地以至道化街，雖同段416
    地號土地，現已建有門牌號碼道化街16號的房屋，惟查，該
    房屋是在93年3月28日始興建完成，而原告係於79年4月12日
    買賣取得明新段393地號土地，93年間明新段416地號土地興
    建房屋時，原告顯然並未加以阻止，自不能因其自己漠視權
    利，反將此不利益加諸於被告而主張通行被告所有系爭土地
    等語置辯。被告乙○○另辯以：原告主張通行被告所有之明
    新段389、425、426、427地號土地均屬明新段684建號房屋
    建築基地所在之法定空地，原告主張通行前揭土地作為道路
    使用，顯係違反建築法規禁止法定空地重複使用之強制規定
    等語。從而本件兩造爭執之點應為：(一)明新段393地號土地
    與公路有無適宜之聯絡？是否屬於袋地？(二)明新段393地號
    土地如屬袋地，得通行周圍土地之必要範圍為何？原告主張
    經由同段389、425、426、427地號土地（即附圖所示Ａ部分
    土地）通行之方案是否可行？是否為損害最少之處所及方法
    ？(三)原告請求被告乙○○應將坐落附圖所示Ａ部分土地與明
    新段393、423地號間，如附圖所示編號1至14之水泥柱拆除
    ，有無理由？(四)原告請求被告甲○○、乙○○2人不得在附
    圖所示Ａ部分土地上為營建、設置障礙物或為其他妨害人車
    通行之行為，有無理由？茲分述如下：
（一）明新段393地號土地與公路無適宜之聯絡，屬於袋地：
    １按土地因與公路無適宜之聯絡，致不能為通常使用時，除
      因土地所有人之任意行為所生者外，土地所有人得通行周
      圍地以至公路，民法第787條第1項定有明文。所謂土地與
      公路無適宜之聯絡，致不能為通常使用之情形，並不以土
      地絕對不通公路為限，即雖有道路可通至公路，但其聯絡
      並不適宜，致不能為通常使用之情形者，亦包括在內。祗
      須土地與公路無適宜之連絡，致不能為通常使用，而被通
      行之土地，又為損害最少之處所，即應認土地所有人有通
      行之權利，至其前此有無通行他人所有土地，在所不問（
      最高法院84年度台上字第1479號判決參照）。
    ２原告主張其所有明新段393地號土地毗鄰被告所有明新段
      389、425、426、427地號土地，明新段393地號土地藉由
      389、425、426及427地號土地（即附圖所示Ａ部分土地）
      可對外與道化街聯絡等情，為被告所不爭執，並有原告提
      出之地籍圖謄本、現場照片可參。次查，明新段393地號
      土地目前為空地，其西北側即明新段389地號土地與明新
      段段425、426、427地號土地（即附圖Ａ部分土地）連接
      為一巷道，即道化街24巷，可通往道化街即明新段420地
      號土地；明新段393地號土地東南側與明新段394地號土地
      相連，同段394地號東南側依序為395、396、397地號土地
      ，其中同段394、395地號土地目前為空地，同段396、397
      地號土地上則已蓋有6層樓之建物，無法通行至公路；明
      新段393地號土地東北側則為明新段389地號土地，與前述
      附圖Ａ部分土地相連接呈Ｌ型之封閉巷道，亦無法通行至
      公路；明新段393地號土地西南側與明新段423、414地號
      土地之狹窄防火巷相連（按兩造訴訟中均將明新段414誤
      為明新段417地號土地），而明新段423、414地號土地另
      一側則分別與如附圖所示明新段416、417、418、419、42
      1、424地號土地相連，同段416地號土地上已蓋有4層樓之
      鋼筋混泥土建物，門牌號碼為新竹縣湖口鄉道○街16號，
      421、424地號土地上亦已蓋有4層樓之鋼筋混泥土建物，
      均無法通行，至於明新段417、418、419地號土地目前仍
      為空地，可通往道化街等情，為兩造所不爭執，並有原告
      提出之現場照片數幀、土地登記簿謄本多份可參，復經本
      院至現場勘驗囑託新竹縣新湖地政事務所製作土地複丈成
      果圖屬實，有勘驗筆錄及複丈成果圖在卷可憑。雖原告所
      有明新段393地號土地除藉由被告所有附圖所示Ａ部分土
      地即道化街24巷可與道化街相通外，仍可經由目前仍為空
      地之明新段414、417、418、419地號土地與道化街相通，
      惟該等地號土地為訴外人之土地，為兩造所不爭執，該等
      地號土地與原告所有之明新段393地號土地間亦遭人以綠
      色圍籬阻絕通路之情，已據本院到場勘驗屬實，並有現場
      照片可稽，是原告主張明新段393地號土地，均為他人土
      地所圍繞，與公路無適宜之聯絡，係屬不通公路之袋地，
      堪信為真。
（二）明新段393地號土地既屬袋地，得通行周圍土地之必要範
      圍應以原告主張經由被告所有如附圖所示Ａ部分土地之通
      行方案為損害最少之處所及方法：
    １被告主張原告應通行明新段414、416地號土地至道化街，
      應無理由，且不可行：
      (1)被告2人固均主張依民法第789條之規定，原告所有明新
        段393地號土地僅得通行明新段417（應係同段414地號
        土地之誤）、416地號土地以至道化街。按因土地一部
        之讓與或分割，而與公路無適宜之聯絡，致不能為通常
        使用者，土地所有人因至公路，僅得通行受讓人或讓與
        人或他分割人之所有地。數宗土地同屬於一人所有，讓
        與其一部或同時分別讓與數人，而與公路無適宜之聯絡
        ，致不能為通常使用者，亦同，民法第789條定有明文
        。惟按上開規定係就不通公路土地所有人與受讓人或讓
        與人或他分割人直接間就土地一部讓與或分割結果，有
        不通公路土地情形而為之規定；如果讓與或分割當時無
        此情形，於讓與或分割，及經輾轉讓與第三人後，始發
        生有此情形，自不復有該條之適用（最高法院69年度台
        上字第266號判決、臺灣高等法院民事法律問題研究彙
        編第8輯第184-189頁參照）。
      (2)經查，原告所有明新段393地號土地，重測前地號為松
        柏林小段73-265，係由松柏林小段73-80地號土地分割
        而來，而松柏林小段73-80地號土地，於66年5月17日同
        時分割出松柏林小段73-242至73-281地號土地，故明新
        段414地號（重測前地號松柏林小段73-274）、明新段4
        16地號土地（重測前大眉段松柏林小段73-276）均係自
        松柏林小段73-80地號土地分割出來，而明新段414地號
        土地，則經由明新段416地號土地，與作為道化街使用
        之明新段420及411地號土地緊臨，是松柏林小段73-80
        地號土地在66年5月17日分割前，並非袋地，此固有被
        告提出之松柏林小段73-80、73-265地號土地登記簿、
        明新段416、414地號土地之新舊地號網路查詢資料在卷
        可憑。惟原告主張其所有明新段393地號土地先前即係
        通行附圖所示Ａ部分土地即道化街24巷，於66年自大眉
        段松柏林小段73-80地號分割出來時，並無不通公路之
        情形，係被告甲○○於81、83年間、被告乙○○於92年
        間買賣取得系爭土地後，阻止原告通行，始發生不通公
        路土地情形，自無適用民法第789條應通行他分割人之
        所有地之餘地，揆諸上開最高法院判決意旨，應屬有理
        。
      (3)況查，明新段416地號土地上已蓋有新竹縣新豐鄉○○
        段692建號之4層樓鋼筋混凝土建物，門牌號碼為道化街
        16號，此為兩造所不爭執，並據本院履勘屬實，並有系
        爭建物謄本在卷足稽，故原告顯然不可能經由明新段41
        4、416地號土地通行至道化街甚明，被告辯稱原告應通
        行明新段414、416地號土地，事實上顯不可行。
    ２被告乙○○辯稱附圖所示Ａ部分土地為法定空地不得通行
      ，亦無理由：
      (1)被告乙○○另辯以：原告主張通行被告所有如附圖所示
        Ａ部分土地屬新竹縣新豐鄉○○段684建號建物之法定
        空地，原告主張通行前揭土地，顯係違反建築法規禁止
        法定空地重複使用之強制規定等語，並提出新竹縣新豐
        鄉○○段684建號建物謄本、使用執照等件為依據。按
        建築物所應留設之法定空地，為建築基地之一部分，不
        得重複使用，建築法第11條定有明文；又法定空地作為
        防火間隔使用，目的在阻隔火劫蔓延，藉以逃生避難，
        非供公眾平常通行之用，不得以防火間隔作為主要進出
        進路；查系爭土地為被上訴人所有建築物之法定空地，
        作為防火間隔使用，依上說明，不得作為主要進出通路
        之用，此固有最高法院82年度台上字第1009號判決可資
        參照。
      (2)惟查，「(二)乙○○等人於91年3月15日於新竹縣新豐鄉
        ○○段397、398、398-1、384地號等4筆土地申請1幢1
        棟地上5層5戶住宅、店輔、辦公室新建工程，經新竹縣
        政府核准並領有91建都字第160建造執照。(三)乙○○等
        人於92年4月7日，提出變更設計申請為地上1幢1棟地上
        5層10戶，除新豐鄉○○段397、398、398-1、384地號
        等4筆土地外，新增同段396、363、367、372、389、41
        4、423、425、426、427地號等10地土地，基地面積共1
        447.15平方公尺，建築面積為630.91平方公尺，建蔽率
        為百分之45.33（法定建蔽率為百分之60），其所應保
        留之法定空地面積為420.61平方公尺（630.91×4/6＝4
        20.61），並於92年6月27日向新竹縣政府提出使用執照
        申請，經新竹縣政府核准並領有92工建字第787號使用
        執照。(四)新豐鄉○○段684建號建物（門牌為新竹縣新
        豐鄉○○路129-1號），使用執照為92工建字第787號，
        與上揭所列14筆土地之一宗基地具連帶使用關係；同段
        389、425、426、427地號土地為其法定空地兼私設通路
        。(五)本案所應保留之法定空地面積為420.61平方公尺，
        無一定之範圍，僅需保留作空地使用即可」等情，業據
        本院查明屬實，有新竹縣政府99年8月10日府工建字第
        0990130142號函在卷可稽。由此可知新竹縣新豐鄉○○
        段684建號之建築基地為397、398、398-1、384及396
        、363、367、372、389、414、423、425、426、427等1
        4筆地號土地，基地面積共計1447.15平方公尺，建蔽率
        百分之45.33，建築面積為630.91平方公尺，尚有816.2
        4平方公尺之基地為空地，其中僅須保留420.61平方公
        尺之法定空地，尚有395.63平方公尺之剩餘空地面積，
        而420.61平方公尺之法定空地面積，並無一定之範圍。
        按法定空地留設之目的在使建築物便於日照、通風、採
        光、防火等，以增進建築物使用人之舒適、安全與衛生
        等公共利益，本件依上開函文說明可知明新段389、425
        、426、427地號空地係兼為新豐鄉○○段684建號建物
        基地之私設通路，提供該建物基地內特定對象進出通行
        之用，與作為防火間隔、日照、通風、採光使用之法定
        空地不同，原告請求通行其中如附圖所示Ａ部分土地，
        同係作為通行使用，應無建築法第11條「重複使用」情
        形，此由上開函文說明「如明新段389、425、426、427
        地號土地所有權人同意並出具通行同意書，確可供同段
        393地號通行使用並申請建照…，出具通行同意書對92
        工建字第787號使用執照而言，相關之法令檢討未生影
        響」等語，亦可得證。準此，被告乙○○所辯：原告主
        張通行附圖所示Ａ部分土地，顯係違反建築法規禁止法
        定空地重複使用之強制規定云云，尚非可採。
    ３原告主張通行被告所有如附圖所示Ａ部分土地應為損害最
      少之處所及方法：
      (1)按有通行權人，應於通行必要之範圍內，擇其周圍地損
        害最少之處所及方法為之，民法第787條第2項定有明文
        。原告主張通行被告2人所有附圖所示Ａ部土地以通公
        路，於法有據已如前述，是本件次應審究者為原告主張
        通行之處所，是否係損害最少之處所及方法。按通行之
        主要目的不僅專為調和個人所有之利害關係，且在充分
        發揮袋地之經濟效用，以促進物盡其用之社會整體利益
        ，然其為所有人容忍義務之設，應於能達成上開社會利
        益之範圍內，盡量與所有人之損害減至最低為必要，而
        是否為土地通常使用所必要，應依土地位置、地勢、面
        積、用途及使用之實際情形定之。
      (2)就本件情形觀之，原告所有明新段393地號土地目前為
        空地，原告主張其擬將之規劃為面臨如附圖所示Ａ部分
        土地之4戶建物，而附圖所示Ａ部分土地原係供被告乙
        ○○起造之新豐鄉○○段684建號建物（門牌號碼為新
        竹縣新豐鄉○○路129-1號）之法定空地內設置私設通
        路，已如前述，而附圖所示Ａ部分土地連接明新段389
        地號土地，形成一Ｌ型之通路，Ｌ型通路之一端係上開
        建物之出入口，Ｌ型通路之另一端，則為通往明新段42
        0地號土地即道化街，此外，附圖所示Ａ部分土地之另
        一側即明新段429、431、439地號土地上則分別興建門
        牌號碼道化街24巷3號、同巷1號、及道化街26號建物，
        其大門或側門可與明新段426、427地號相通，均藉由附
        圖所示Ａ部分土地與道化街相通，此業據本院現場勘驗
        屬實，並有原告提出明新段429、431地號土地登記謄本
        及照片可稽，準此，附圖所示Ａ部分土地之現況既已提
        供新竹縣新豐鄉○○路129-1號6層樓建物、及道化街24
        巷3號、同巷1號、道化街26號等建物住戶通行使用，原
        告請求依現狀通行，對被告所生之損害尚小，本院斟酌
        原告所有明新段393地號土地位置、用途及被告所有土
        地使用現況，再參以選擇對被告所有土地損害最少之處
        所之原則，認附圖所示Ａ部分土地，可避免另闢道路對
        他人所有建物之破壞，亦無需另行改變附圖所示Ａ部分
        土地之現況，且不致於影響被告所有土地之利用，應屬
        在原告通行必要範圍內對被告造成損害最少之通行範圍
        。
      (3)至於明新段414、417、418、419地號土地目前為空地，
        亦可通往道化街，惟明新段414地號土地係防火巷、明
        新段417、418、419地號土地並非巷弄通路，其有大小
        形狀應可供作建築房屋使用，復與原告所有明新段393
        地號土地間遭人以圍籬阻隔，做為停車空間，業據本院
        勘驗屬實，並有原告提出之照片可參，與附圖所示Ａ部
        分土地相較，顯較不適於通行，準此，原告請求其所有
        明新段393地號土地之周圍地即被告2人所有如附圖所示
        Ａ部分土地面積203.03平方公尺之土地有通行權存在，
        洵屬正當，應予准許。
（三）原告請求被告乙○○應將附圖Ａ部分土地與明新段393、4
      23地號間如附圖所示編號1至14之水泥柱拆除，亦有理由
      ：
      原告另請求被告乙○○應拆除附圖所示Ａ部分土地與明新
      段393、423地號間，如附圖所示編號1至14之水泥柱。查
      系爭土地上有被告乙○○設置如附圖所示之水泥柱存在，
      業經本院勘驗屬實，並有複丈成果圖可參，且為被告乙○
      ○所不爭執。而原告既就附圖所示Ａ部分之土地既有通行
      權存在，被告即有容忍原告通行之義務。而系爭水泥柱坐
      落於附圖所示Ａ部分土地與原告所有明新段393地號土地
      及同段423地號之防火巷道間，對原告之通行自有妨礙，
      原告本於通行權之法律關係，請求被告拆除系爭圍牆，供
      原告通行，自屬正當，應予准許。
（四）原告請求被告2人不得在附圖所示Ａ部分土地上為營建、
      設置障礙物或為其他妨害人車通行之行為，應有理由：
      原告主張被告乙○○在附圖所示Ａ部分土地與明新段393
      、423地號間，設置水泥柱阻礙原告通行乙節，業據提出
      照片附卷可稽，且為被告乙○○所不爭執，原告上開主張
      自屬可信。又被告上開妨礙通行之行為，迄本院99年4月1
      6日履勘現場時仍然存在，有履勘照片足憑，堪認被告乙
      ○○就原告之通行權確有阻礙之行為。且被告2人於本院
      言詞辯論終結前，均表明不同意原告通行其所有附圖所示
      Ａ部分土地，從而，原告基於袋地通行之權利，求為命被
      告不得在附圖所示Ａ部分土地上為營建、設置障礙物或為
      其他妨礙人車通行之行為，即為有據，亦應准許。
（五）綜上所述，原告基於其係明新段393地號土地所有權人之
      地位及所有權之作用，並本於民法787條所定相鄰關係之
      法律關係，請求確認其就被告甲○○所有坐落新竹縣新豐
      鄉○○段427地號及425地號土地，面積分別為19.25平方
      公尺與44平方公尺、被告2人共有坐落同段426地號及389
      地號土地，面積分別為44.48平方公尺與95.3平方公尺之
      土地等之通行權存在；並請求被告乙○○應將坐落附圖所
      示Ａ部分土地與明新段393、423地號間，如附圖所示編號
      1至14之水泥柱拆除；暨被告2人不得在附圖所示Ａ部分土
      地上為營建、設置障礙物或為其他妨害人車通行之行為，
      即有理由，應予准許。
陸、本件判決之基礎已臻明確，兩造其餘之攻擊、防禦方法及舉
    證，核與判決結果無影響，爰不一一予以論列，併此敘明。
柒、結論：本件原告之訴為有理由，依民事訴訟法第第78條、第
    85條第1項前段，判決如主文。
中    華    民    國     99    年    9    月    24    日
                  民事第一庭    法  官    吳靜怡
以上正本係照原本作成。
如對本判決上訴，須於判決送達後 20 日內向本院提出上訴狀。
中    華    民    國     99    年    9    月    24    日
                                書記官    周育瑜

司法院資訊處製作；財團法人民間司法改革基金會備份。
